臺灣板橋地方法院刑事判決　　　　　　　 96年度易字第734號
公　訴　人　臺灣板橋地方法院檢察署檢察官
被　　　告　甲○○
上列被告因詐欺案件，經檢察官提起公訴（95年度偵字第28973
號），被告於準備程序中為有罪之陳述，經本院合議庭裁定由受
命法官進行簡式審判程序獨任審理，本院判決如下：
    主  文
甲○○連續意圖為自己不法之所有，以詐術使人將本人之物交付
，處有期徒刑參月，如易科罰金，以銀元參佰元即新臺幣玖佰元
折算壹日。又意圖為自己不法之所有，以詐術使人將本人之物交
付，處有期徒刑貳月，如易科罰金，以新臺幣壹仟元折算壹日。
又意圖為自己不法之所有，以詐術使人將本人之物交付，處有期
徒刑貳月，如易科罰金，以新臺幣壹仟元折算壹日。應執行有期
徒刑陸月，如易科罰金，以銀元參佰元即新臺幣玖佰元折算壹日
。
    事  實
一、甲○○明知其經濟已陷入困境，無力償還前所積欠之國泰世
    華商業銀行股份有限公司（以下簡稱國泰世華銀行）卡號00
    00-0000-0000-0000 號之信用卡款及地下錢莊之借款，且前
    述信用卡並因此於民國93年6 月1 日遭國泰世華銀行強制停
    卡，而無法順利以信用卡消費購物，然因其所積欠款項之男
    性地下錢莊成員（真實姓名、年籍不詳，年約30餘歲）提議
    教唆其可利用在航空器上使用信用卡消費，商家無法與發卡
    銀行連線取得授權碼而不知信用卡帳務狀況，得以順利以信
    用卡購物取得商品，再將所購商品交付地下錢莊以抵償負債
    ，而應允以前開方式購得商品交付以抵償欠款。甲○○遂：
    (一)基於意圖為自己不法之所有之概括犯意，於93年9 月10日
      及同年9 月12日間，搭乘登記屬於我國之中華航空股份有
      限公司（以下簡稱中華航空）往返泰國（曼谷）之航空器
      ，各於附表編號五至八、九至十二等時、地，持前述其名
      義而已被強制停用之信用卡，分別於93年9 月10日、同年
      月12日各接續刷卡購買分別如附表編號五至八、九至十二
      所示各金額之商品，以此詐術使中華航空之空服人員陷於
      錯誤，以為甲○○持用之信用卡仍屬有效、可正常使用，
      而將甲○○所購買之物品交付。甲○○取得物品後，即交
      付前述男性成年地下錢莊成員用以抵償債務。
    (二)再另行基於意圖為自己不法所有之犯意：
    1.先於95年11月15日搭乘登記屬於我國之中華航空前往新加
      坡之航空器，於附表編號十二至十四之時、地，持上開信
      用卡，接續刷卡購買各如附表編號十二至十四所示金額之
      物品，以此詐術使中華航空之空服人員因之陷於錯誤，以
      為甲○○持用之信用卡仍屬有效、可正常使用，而將甲○
      ○所購買之物品如數交付。
    2.復於95年11月18日搭乘登記屬於我國之中華航空返回國內
      之航空器，於附表編號十五至十六之時、地，持上開信用
      卡，接續刷卡購買如附表編號十五至十六所示金額之商品
      ，以此詐術使中華航空之空服人員再因之陷於錯誤，以為
      甲○○持用之信用卡仍屬有效、可正常使用，復將甲○○
      所購買之物品交付。甲○○取得物品後，仍將之交付前述
      男性成年地下錢莊成員用以抵償債務。
    嗣經國泰世華銀行發覺，並報警處理，始查獲上情，並扣得
    甲○○持有之前述信用卡1張。
二、案經國泰世華銀行訴由內政部警政署航空警察局移送臺灣板
    橋地方法院檢察署偵查起訴。
    理  由
一、上揭犯罪事實，業據被告甲○○於本院準備程序、審理時坦
    承在卷，且經告訴代理人即國泰世華銀行之職員乙○○、張
    馨於警詢中、偵查時指述明確，並有卷附旅客入出境紀錄查
    詢報表、入出境資訊作業連結作業查詢結果、被告信用卡申
    請書及國泰世華銀行歷史消費明細表及信用卡簽帳單（96年
    11月15日、18日之部分）及扣案之上開信用卡1 張在卷可證
    。乃被告既於附表編號五至十六所示之時、地，持已被強制
    停用之信用卡，利用飛機之上交易無法連線查詢之漏洞，向
    中華航空之空服員購物，使該特約商店誤以為被告之信用卡
    仍能正常使用，而同意被告以此欺罔舉止刷卡消費購物，並
    陷於錯誤交付相當於如附表編號五至十六金額之各該財物，
    是被告詐欺取財之事證明確，犯行足以認定。
二、法律修正之比較適用：
  (一)被告如事實欄一(一)之行為後，刑法第56條連續犯之規定，業
    於94年1 月7 日修正公布刪除，並於95年7 月1 日施行，則
    被告前揭部分之犯行，因行為後新法業已刪除連續犯之規定
    ，此刪除雖非犯罪構成要件之變更，但顯已影響行為人刑罰
    之法律效果，自屬法律有變更，依新法第2 條第1 項規定，
    比較新、舊法結果，就如事實欄一(一)部分，仍應適用較有利
    於被告之行為時法律即修正前刑法第56條規定論以連續犯（
    最高法院95年第8 次刑事庭會議決議參照）。然而，被告如
    事實欄一(二)所載之各該行為，因修正後刑法已刪除第56條有
    關連續犯之規定，自無上開規定之適用。
  (二)又被告如事實欄一(一)之行為後，關於罰金刑，刑法分則編各
    罪所定罰金刑之貨幣單位原為銀元，修正前刑法第33條第5
    款規定：「罰金：一元（銀元）以上。」，而依罰金罰鍰提
    高標準條例規定，就72年6 月26日前修正之刑法部分條文罰
    金數額提高二至十倍，其後修正者則不提高倍數，並依現行
    法規所定貨幣單位折算新臺幣條例規定，以銀元一元折算新
    臺幣三元。修正後刑法第33條第5 款規定：「罰金：新臺幣
    一千元以上，以百元計算之。」，刑法第33條第5 款所定罰
    金貨幣單位經修正為新臺幣後，刑法分則各罪所定罰金刑之
    貨幣單位亦應配合修正為新臺幣，為使刑法分則編各罪所定
    罰金之最高數額與刑法修正前趨於一致，乃增訂刑法施行法
    第1 條之1 ：「中華民國九十四年一月七日刑法修正施行後
    ，刑法分則編所定罰金之貨幣單位為新臺幣。九十四年一月
    七日刑法修正時，刑法分則編未修正之條文定有罰金者，自
    九十四年一月七日刑法修正施行後，就其所定數額提高為三
    十倍。但七十二年六月二十六日至九十四年一月七日新增或
    修正之條文，就其所定數額提高為三倍。」。從而，刑法分
    則編各罪所定罰金刑之最高數額，於上開規定修正後並無不
    同，惟修正後刑法第33條第5 款所定罰金刑最低數額，較之
    修正前提高，是就被告如事實欄一(一)之行為，自以修正前刑
    法第33條第5 款規定有利於被告。
  (三)刑法第3 條於上開修正時將「航空機」修正為「航空器」，
    惟此修正並無較有利或不利於被告之情形。
  (四)又被告如事實欄一(一)之部分，其行為時之易科罰金折算標準
    ，修正前罰金罰鍰提高標準條例第2 條前段（現已刪除）規
    定，就其原定數額提高為100 倍折算1 日，則本件被告附表
    編號五至十一行為時之易科罰金折算標準，應以銀元300 元
    折算1 日，經折算為新臺幣後，應以新臺幣900 元折算為1
    日。惟95年7 月1 日修正公布施行之刑法第41條第1 項前段
    則規定：「犯最重本刑為五年以下有期徒刑以下之刑之罪，
    而受六個月以下有期徒刑或拘役之宣告者，得以新臺幣一千
    元、二千元或三千元折算一日，易科罰金。」比較修正前後
    之易科罰金折算標準，以95年7 月1 日修正公布施行前之規
    定，較有利於受刑人，則應依刑法第2 條第1 項前段，就被
    告所為如事實欄一(一)之部分適用修正前刑法第41條第1 項前
    段規定，定其折算標準。惟被告如事實欄一(二)所述情節，既
    均係發生在95年7 月1 日以後，自應適用修正後之刑法第41
    條第1 項前段之規定「犯最重本刑為五年以下有期徒刑以下
    之刑之罪，而受六個月以下有期徒刑或拘役之宣告者，得以
    新臺幣一千元、二千元或三千元折算一日，易科罰金」以為
    處理。
  (五)被告所為如事實一(一)及事實一(二)1.、2.之各該犯行，其時間
    相隔已久，且行為互殊，犯意個別，應予分論併罰（後詳）
    。而修正前刑法第51條原規定：「數罪併罰，分別宣告其罪
    之刑，依左列各款定其應執行者：」乃其中第5 款復規定：
    「宣告多數有期徒刑者，於各刑中之最長期以上，各刑合併
    之刑期以下，定其刑期。但不得逾二十年。」，惟修正後刑
    法第51條第5 款則規定：「宣告多數有期徒刑者，於各刑中
    之最長期以上，各刑合併之刑期以下，定其刑期。但不得逾
    三十年。」，則比較結果，修正後刑法並非較有利於行為人
    ，故依刑法第2 條第1 項前段之規定，仍應依修正前刑法前
    揭規定，定其應執行之刑。
三、按被告甲○○因未繳交簽帳消費金額致其上開銀行之信用卡
    業經強制停卡已如前述；顯見被告明知自己已無付款之意願
    及支付能力，詎其竟仍大量刷卡購買免稅商品，可見被告主
    觀上當有意圖為自己不法所有之詐欺犯意至明。故核被告甲
    ○○事實欄一(一)所為，係犯刑法第339 條第1 項之詐欺取財
    罪。被告就該部分先後多次詐欺取財，時間緊接，犯構成要
    件相同之罪，顯係基於概括犯意反覆為之，為連續犯，應依
    修正前刑法第56條規定論以一罪，並加重其刑。另被告就事
    實欄一(二)1.、2.所為，各係涉犯刑法第339 條第1 項之詐欺
    取財罪。又被告於附表編號五至八、九至十一、十二至十四
    、十五至十六之各該簽帳刷卡舉止，皆係分別於同一航空器
    （同一班次飛機）內，於密切接近之時間下實施，並為侵害
    同一之法益之多次行為，其獨立性極為薄弱，依一般社會健
    全觀念，在時間差距上，難以強行分開，在刑法評價上，各
    均應視為數個舉動之接續施行，分別合為（在同一班機上）
    包括之1 行為予以評價，較為合理，為分別屬於接續犯之1
    罪。是公訴人就附表編號五至八、九至十一之部分均請求論
    以連續犯，另就附表編號十二、十三、十四，以及十五、十
    六等情節，均認應分論併罰（即認該部分構成5 次犯罪，而
    非本院前揭認定之2 次接續犯行為），均有誤會，併此說明
    。而被告所為事實一(一)及事實一(二)1.、2.之犯行，其時間相
    隔已久，犯意顯然個別，應予分論併罰。爰審酌被告正值青
    壯年齡，不思以正途謀生，竟以前開方式詐取財物，迄今未
    償還銀行其所消費款項（偵查卷第25頁），所生損害非淺，
    惟念其犯後坦承犯行，態度尚可等一切情狀，分別量處如主
    文所示之刑，併參酌94年2 月2 日修正公布，95年7 月1日
    施行之刑法施行前犯併合處罰數罪中之一罪，且該數罪均合
    第41條第1 項得易科罰金之規定者，適用修正前第41條第2
    項規定（94年2 月2 日修正公布，95年7 月1 日施行之刑法
    施行法第3 條之1 第3 項定有明文），考量被告所犯上開3
    罪，既合於上開規定，應依前揭說明，分別依修正前（事實
    欄一(一)之部分）或修正後（即事實欄一(二)1.、2.之部分）之
    規定，各諭知易科罰金之折算標準。又被告所犯上開3 罪，
    係分別於修正前、後所犯，就應執行有期徒刑6 月，其易科
    罰金之折算標準，爰參上述，適用較有利於被告之修正前規
    定，諭知易科罰金之折算標準。
四、另被告係因積欠地下錢莊之借款，經前述地下錢莊成年男性
    提議其以上開方法詐取財物抵償欠款，按該不詳姓名之地下
    錢莊成年男性應屬教唆被告犯罪，其既無分擔犯罪行為，亦
    乏共謀共同正犯之情形，因此難認該地下錢莊成年男性亦為
    共同正犯；又依銀行於核發信用卡所附之信用卡約定條款，
    有關銀行與信用卡持卡人間之基本義務條款中一般多會明定
    持卡人之信用卡屬於銀行之財產，持卡人應妥善保管及使用
    信用卡，甚至本件被告申請前述信用卡之申請書內亦已載明
    申請人「收到卡片七日內並未使用時，本人得將卡片截斷，
    以掛號寄回貴行，通知貴行解除契約」（偵查卷第12頁），
    是以銀行雖核發信用卡予持卡人使用，惟仍保有信用卡之所
    有權，依約僅係於契約有效期間內授權由持卡人使用，該信
    用卡並非持卡人所有，故本件扣案之信用卡，雖為被告犯罪
    所用之物，然既非被告所有，本院即不得為沒收之諭知（臺
    灣高等法院95年度上易字第1208號判決可供參考）。乃起訴
    書認被告與前述地下錢莊之成年男子為共同正犯，復聲請本
    院沒收上開扣案之信用卡，顯皆有誤會，附此說明。
五、再查刑法第339 條之詐欺罪，並不屬刑法第5 至7 條所列之
    罪名，依刑法第3 條之規定，於中華民國領域外犯罪者，即
    無從適用而處罰之。本件被告所為如附表編號一至四所示之
    刷卡消費行為，其行為地依起訴書所認均在並非登記屬於我
    國之新加坡航空股份有限公司（Singapore Airlines Ltd）
    航空客機上，顯在中華民國領域外，縱構成詐欺罪，依上開
    規定，亦無從適用刑法第339 條予以處罰，惟被告前揭所為
    雖屬不罰，但因此部分與前開事實欄一(一)之論罪科刑部分，
    起訴書認有連續犯裁判上一罪之關係，爰不另為無罪之諭知
    ，合此說明。
六、本件經檢察官提起公訴，被告於準備程序中就被訴事實為有
    罪之陳述，經法官告知簡式審判程序之旨，並聽取公訴人、
    被告之意見後，本院合議庭裁定由受命法官獨任進行簡式審
    判程序，併予敘明。
據上論斷，應依刑事訴訟法第273 條之1 第1 項前段、第299 條
第1 項前段，刑法第2 條第1 項、第11條前段、（修正前刑法）
第56條、第339 條第1 項前段、（修正前刑法）第41條第1 項前
段、第2 項、（修正前刑法）第51條第5 款，罰金罰鍰提高標準
條例第1 條、（廢止前）罰金罰鍰提高標準條例第2 條、現行法
規所定貨幣單位折算新臺幣條例第2 條，判決如主文。
本案經檢察官朱學瑛到庭執行職務。
中　　華　　民　　國　　96　　年　　5 　　月　　16　　日
　　　　　　　　　刑事第三庭法　官  蕭胤瑮
上列正本證明與原本無異。
如不服本判決，應於判決送達後十日內向本院提出上訴狀（應附
繕本），上訴於臺灣高等法院。
                            書記官  黃炎煌
中　　華　　民　　國　　96　　年　　5 　　月　　16　　日
附錄：本案論罪科刑法條全文
中華民國刑法第339條第1項
意圖為自己或第三人不法之所有，以詐術使人將本人或第三人之
物交付者，處5年以下有期徒刑、拘役或科或併科1千元以下罰金
。
以前項方法得財產上不法之利益或使第三人得之者，亦同。
前二項之未遂犯罰之。
附表：
┌──┬───────┬────────┬──────┬──────────────┐
│編號│刷卡日期      │刷卡地點（航空器│刷卡金額    │備註                        │
│    │              │，即犯罪地）    │（單位：新臺│                            │
│    │              │                │幣元）      │                            │
├──┼───────┼────────┼──────┼──────────────┤
│ 一 │93年8月8日    │新加坡航空股份有│1萬957元    │刷卡行為地均非在我國之航空器│
│    │              │限公司航空客機  │            │內                          │
│    │              │（Singapore     │            │                            │
│    │              │Airlines Ltd ） │            │                            │
├──┼───────┼────────┼──────┤                            │
│ 二 │93年8月8日    │同上編號一      │1萬4854元   │                            │
├──┼───────┼────────┼──────┤                            │
│ 三 │93年8月13日   │同上編號一      │1萬1912元   │                            │
├──┼───────┼────────┼──────┤                            │
│ 四 │93年8月18日   │同上編號一      │1萬5113元   │                            │
├──┼───────┼────────┼──────┼──────────────┤
│ 五 │93年9月10日   │中華航空股份有限│2560元      │刷卡消費行為地均在我國航空器│
│    │              │公司航空客機    │            │內                          │
├──┼───────┼────────┼──────┤                            │
│ 六 │93年9月10日   │同上編號五      │4050元      │                            │
├──┼───────┼────────┼──────┤                            │
│ 七 │93年9月10日   │同上編號五      │4870元      │                            │
├──┼───────┼────────┼──────┤                            │
│ 八 │93年9月10日   │同上編號五      │5170元      │                            │
├──┼───────┼────────┼──────┤                            │
│ 九 │93年9月12日   │同上編號五      │5450元      │                            │
├──┼───────┼────────┼──────┤                            │
│ 十 │93年9月12日   │同上編號五      │6230元      │                            │
├──┼───────┼────────┼──────┤                            │
│十一│93年9月12日   │同上編號五      │6770元      │                            │
├──┼───────┼────────┼──────┤                            │
│十二│95年11月15日  │同上編號五      │5240元      │                            │
├──┼───────┼────────┼──────┤                            │
│十三│95年11月15日  │同上編號五      │950元       │                            │
├──┼───────┼────────┼──────┤                            │
│十四│95年11月15日  │同上編號五      │5110元      │                            │
├──┼───────┼────────┼──────┤                            │
│十五│95年11月18日  │同上編號五      │4560元      │                            │
├──┼───────┼────────┼──────┤                            │
│十六│95年11月18日  │同上編號五      │6230元      │                            │
└──┴───────┴────────┴──────┴──────────────┘
